臺灣臺北地方法院刑事裁定　　　　　　　　　　　　九十一年度聲判字第一二號
　　聲　請　人　丙○○
　　被　　　告　乙○○
右列聲請人因告訴被告誣告案件，不服臺灣高等法院檢察署檢察長駁回再議之處分（
九十一年度上聲議字第一七八二號），聲請交付審判，本院裁定如左：
    主  文
聲請駁回。
    理  由
一、按告訴人不服上級法院檢察署檢察長或檢察總長認再議為無理由而駁回之處分者
    ，得於接受處分書後十日內委任律師提出理由狀，向該管第一審法院聲請交付審
    判。法院認為交付審判之聲請不合法或無理由者，應駁回之。刑事訴訟法第二百
    五十八條之一、第二百五十八條之三第二項前段，分別定有明文。
二、本件聲請人即告訴人丙○○以被告乙○○涉犯誣告罪嫌，向臺灣臺北地方法院檢
    察署檢察官提出告訴，經臺灣臺北地方法院檢察署（下稱甲○）檢察官於九十一
    年七月三十一日以九十一年度偵字第八四九二號不起訴處分後，聲請人不服，聲
    請再議，臺灣高等法院檢察署（下稱台高檢）檢察長認聲請人對於被告涉犯誣告
    罪嫌聲請再議無理由，於九十一年九月三十日以九十一年度上聲議字第一七八二
    號處分書駁回再議之聲請。
三、聲請交付審判意旨略以：被告乙○○涉犯詐欺侵占罪嫌刻由甲○續行偵查，被告
    具狀指訴丙○○使用加以變造之證據即保管條；被告乙○○唆使證人葉建榮偽造
    申明書呈庭；本件保管條確係聲請人所書，被告供詞迴異，明顯虛構；被告確非
    交付支票當日請葉建榮書寫申明書；被告乙○○捨聲請人丙○○之背書而令無關
    第三人背書有違常理；足認被告乙○○確有唆使葉建榮於事後在支票上偽造背書
    及偽造申明書之犯行，而有交付審判之必要。
四、惟按誣告罪之成立，以意圖他人受刑事處分虛構事實而向該管公務員申告為其要
    件，故其所訴事實，雖不能證明係屬實在，而在積極方面尚無證據證明其確係故
    意虛構者，仍不能遽以誣告罪論處。再者：若所指事實出於訟爭上攻擊防禦之方
    法，縱有請求懲辦對方之表示，而其目的既在脫卸自己罪責，即難謂與上開要件
    相合。而所謂虛偽係指明知無此事實故意捏造而言，若告訴人誤認有此事實或以
    為有此嫌疑，自不得指為虛偽，即難科以本罪。最高法院四十六年台上字第九二
    七號、三十年上字第一八六六號、四十年台上字第八八號判例可供參酌。
五、經查：
（一）被告乙○○告訴聲請人及其兄蕭天仁誣告案件，業經檢察官以「蕭天仁與丙○
      ○二人明知丙○○於八十八年九月十日，經由葉建榮交付二張支票與乙○○後
      ，由乙○○所簽收之收據上僅記載「茲收到上述二張支票無誤」等字樣，竟共
      同基於意圖乙○○受刑事處分之犯意聯絡，推由丙○○變造前開收據上之記載
      為「茲收到上述二張支票無誤，上述二張支票為蕭天仁先生所有，由本人保管
      之。如果本人未經蕭天仁先生書面同意而擅自使用上述二張支票，本人願付侵
      占責任。８８、９、１４  立保管條人：」等字樣後，交由蕭天仁於八十八年
      十月二十二日以此收據為證物，具狀向本署對乙○○提出侵占、詐欺及背信之
      告訴」之犯罪事實以八十九年度偵續字第三九九號起訴書提起公訴，現正由本
      院以九十一年度訴字第六七三號審理中。
（二）聲請人之兄蕭天仁告訴被告乙○○涉犯詐欺侵占罪嫌，業經臺灣臺北地方法院
      檢察署檢察官以八十八年度偵字第二三六九二號不起訴處分，告訴人聲請再議
      ，業經臺灣高等法院檢察署檢察長發回續行偵查，嗣經偵查終結，臺灣臺北地
      方法院檢察署檢察官仍以八十九年度偵續字第四號為不起訴處分（告訴人
      聲請再議經發回，目前該案仍在偵查中）。有該不起訴處分書在卷可憑。再據
      被告於該案中辯稱：伊與告訴人於八十七年間成為男女朋友，並合夥介紹賭客
      至「麗星郵輪寶瓶星號」賭博藉以抽取佣金，因告訴人資金不夠，故主要由伊
      提供資金供告訴人作財力證明，告訴人則負責招攬賭客。自八十七年十月至八
      十八年四月，粗略估算二人所賺佣金已達千萬，經伊多次催請告訴人分配利潤
      ，告訴人始於八十八年九月十日，請其司機葉建榮交付前開二紙支票，伊簽收
      後，將本件支票存放於銀行，等告訴人會算，並非侵占，且簽收當時，支票影
      本上之空白欄只有「茲收到上述二張支票無誤」字樣，並無其餘文字，伊雖在
      電話中提及購屋一事，係因告訴人為避免賭客友人向其借貸，找伊共議搭檔藉
      詞購置億元豪宅，款項被房屋卡死，無法順利借出等語，作為推托藉口，並可
      向結識之名人豪賭大戶展示資力，藉以哄抬身價，伊為配合告訴人，而在各種
      場合順告訴人之話語應對，告訴人知之甚詳，且告訴人嗣因與前妻復合，曾向
      伊預告其前妻會在電話分機聽被告電話，表示其前妻對告訴人支付系爭支票一
      事百般阻撓，不欲伊兌領，為求順利領取票款，伊只得在電話中順勢而為，如
      系爭支票確有不許伊領款之約定，為何伊於八十八年九月十六日提示兌現第一
      張支票時，均未見告訴人採取任何法律行動，如假扣押、假處分或提出告訴，
      待約一個月後，第二張支票再兌現，告訴人始委由律師寄發存證信函，並至八
      十八年十一月間始行聲請假扣押？顯見告訴人係事後反悔與伊利潤分配，而欲
      取回支票之故等語。檢察官於該不起訴處分理由中論及與本案有關部分：
  Ａ、系爭支票之所有文字，除被告之簽名外，全係告訴人之妹丙○○所書，並非被
      告乙○○之字跡等情，為證人丙○○證述屬實，又徵諸證人丙○○於八十九年
      三月二十九日、同年五月二十四日在本署偵訊時，就前往銀行取票後何時與證
      人葉建榮同赴被告住處，將系爭支票交被告簽收之證述，前後不一；設若其後
      之證詞稱八十八年九月十四日為系爭支票交付之正確日期屬實，其時告訴人蕭
      天仁在國內，有本署調閱之入出境記錄資料（查蕭天仁於八十八年九月十日出
      境、九月十三日入境；再於九月十七日出境）在卷可稽，何須央請其妹丙○○
      由司機葉建榮載送，代為將上開支票交付被告乙○○？而參諸證人丙○○前開
      證詞，亦不否認本件系爭二紙支票乃八十八年九月十日自花旗銀行領出，其更
      於八十九年三月二十九日偵訊時證稱：「領取系爭二紙支票後，有到公司影印
      ，並寫上如告證一下面之文字後，請司機載我至乙○○家」等語，核與被告乙
      ○○、證人葉建榮自始至終供證稱系爭二紙支票，因被告蕭天仁出國，而於八
      十八年九月十日委請丙○○自花旗銀行領出後，當天由司機葉建榮載送至被告
      乙○○家中，由葉建榮上樓交付被告並簽收等情，所述交付支票之時間點及原
      因相符，綜上各情，堪認本件系爭支票正確之交付時間應為八十八年九月十日
      。是系爭支票所載之簽收日期為八十八年九月十四日即有可疑，與事實不符。
  Ｂ、而系爭支票影本既在被告乙○○簽名後，由證人葉建榮再轉交予證人丙○○，
      其上字跡又係證人丙○○所為，被告質疑「上述二張支票為蕭天仁先生所有，
      由本人保管之。如果本人未給蕭天仁先生書面同意而擅自使用上述二張支票，
      本人願付侵占責任。88.9.14」之文字，係於事後補載，非無可能；況系爭字
      跡之鑑驗結果，雖認為整段切結書內容「字跡墨色不一」，惟「是否為同時書
      寫或相距多久，均無法鑑定」，有法務部調查局八九陸二字第八九０二八０二
      一號鑑定通知書在卷可參，故縱證人丙○○證述其在書寫過程因作業程序被打
      斷，故未連續使用同一枝筆完成等情屬實，惟此時間點在書寫「茲收到上述二
      張支票無誤」文字之同時或之後，既無法判定，被告乙○○又堅詞否認簽收上
      開支票時已載明上開有疑之文字，證人葉建榮復到庭結證屬實（告訴人雖指證
      人葉建榮因侵占證人紀英祥之汽車，告訴人舉發後，對告訴人懷恨在心，而質
      疑其證詞之可信度云云，然經調閱本署八十九年度偵字第八九七號案卷，上開
      案件之系爭車輛乃案外人紀明祥交予證人葉建榮使用，後並販售予葉建榮，葉
      建榮乃車輛之買受人，雖未辦理過戶，然使用該車有合法權源等情，有上開案
      件不起訴處分書在卷可參，告訴人指證人葉建榮之證詞有故為偏頗云云，難謂
      有據，併附敘明），而被告乙○○係在證人丙○○已寫好之「立保管條人：」
      文字旁，緊臨其後簽名，自可釋其為何不在緊臨「茲收到上述二張支票無誤」
      文字之右方或下方簽名之疑，故依證據法則，實無從就告訴人主張之前揭事實
      為有利於告訴人之認定。
  Ｃ、蕭天仁於提出本件告訴之初，僅陳稱因其經常出國，係被告主動表示願代為管
      理資金，因而提撥部分資金給被告管理云云，嗣又改稱係被告表示願合資購屋
      ，系爭二紙支票係為洽談購屋之資金證明云云，前後指訴即非同一；又一般購
      屋流程，總須先對該屋所在地點、房屋面積、價格、環境等詳細察看評估後，
      始有交付定金之可能，惟告訴人竟在屋況、地點、付款方式不明之情形下，交
      付被告鉅額定金，以委託被告代為與屋主洽談，實與常情不符；況告訴人陳稱
      ，伊因擔心被告私自提領，故要求簽立保管條，果真如此，顯見告訴人對被告
      尚非全然信任，則何不要求其妹丙○○於領票之同時，會同被告前往處理房屋
      洽談事宜，而甘冒風險將支票逕交被告？此亦不合常情之處。
（三）另據被告乙○○告訴聲請人丙○○、蕭天仁誣告案件之臺灣臺北地方法院檢察
      署檢察官以八十九年度偵字第六七二三號不起訴處分中亦載明「惟經本署將前
      開收據（保管條）函送法務部調查局鑑定，結果並無法判斷告訴人所述「茲收
      到上述二張支票無誤」與「上述二張支票為蕭天仁先生所有，由本人保管之。
      如本人未經蕭天仁先生書面同意，而擅自使用上述二張支票，本人願負侵占責
      任。」等文字，是否為同時書寫；然由該鑑定報告載明「茲收到上述二張支票
      無誤」及其後之「上述二張支票為蕭天仁先生所有」墨色反應相符，而與「本
      人保管之。如果本人未經蕭天仁先生書面同意，而擅自使用上述二張支票，本
      人願負侵占責任」等文字墨色又有不符等節，」核與丙○○所述，其書寫該文
      字時，由於中間有接電話及處理其他事務，故曾中斷過使用不同筆書寫等情相
      符（八十九年五月二十四日訊問筆錄），是被告所辯應係可採。至證人葉建榮
      所述，雖與被告前開所辯相左，．．．」，則本案被告乙○○有此懷疑或誤認
      ，亦與常情相符，要不能因聲請人等受不起訴處分即率而認定有誣告故意。
（四）聲請交付審判理由中敘及Ａ、被告具狀指訴丙○○使用加以變造之證據即保管
      條乙節，該保管條經鑑定有上述疑問，被告乙○○為自己詐欺有此陳述，亦係
      為自己辯護。Ｂ、被告乙○○唆使葉建榮偽造申明書呈庭乙節，雖引用乙○○
      八十八年十一月八日聲請調查證據狀內容，然該狀係律師所為；被告乙○○說
      明書中．．．「另紙書證影本內容」．．．，與被告乙○○於八十九年三月二
      十九日偵訊時及九十一年度訴字第六七三號審理時陳述內容用語未必一致，惟
      並無太大矛盾衝突之處。Ｃ、被告確非交付支票當日請葉建榮書寫申明書乙節
      ，係以被告供述書寫申明書時間係下午二、三時或下午下班抑上麗星郵輪前，
      該日為最忙碌日子，葉建榮不可能當日書寫申明書云云，然葉建榮係蕭天仁司
      機，蕭天仁既已出國，蕭天仁又請其妹丙○○將支票交付被告乙○○，由葉建
      榮載往，則被告如要求葉建榮當日前往書寫申明書，亦是處理蕭天仁交待未完
      成事務，葉建榮並非業務或接待人員，未必與公司所有同事完全作相同事務。
      Ｄ、被告乙○○捨聲請人丙○○之背書而令無關第三人背書有違常理；查交付
      支票二紙予被告乙○○應係蕭天仁，丙○○雖為蕭天仁之妹，但與丙○○並無
      關係，而支票係由葉建榮交付，則被告請經手之葉建榮背書未必與常理有違，
      何況，如果葉建榮不願意亦可以不背書而請被告直接找蕭天仁處理。縱葉建容
      書寫申明書縱內容有所不實，該申明書係葉建榮具名，並無偽造問題，而葉建
      榮亦到庭作證，自以證人到庭證述之直接證據遠較書狀陳述而無法反詰為可採
      ，退萬步言之，縱使葉建榮作偽證，然亦無證據足以佐證係被告乙○○所唆使
      。
六、綜上，保管條業經鑑定結果而有如上疑義，則被告乙○○懷疑該保管條經過變造
    ，且係出於訟爭上攻擊防禦之方法及為保障自己權利而為之，亦無積極證據證明
    被告有唆使葉建榮作偽證，揆諸前揭判例說明，臺灣高等法院檢察署檢察長認被
    告於該案件之指訴，顯非全然憑空捏造，應屬的論，聲請人猶任加指摘駁回再議
    聲請之處分不當，非有理由，應予駁回。
九、依刑事訴訟法第二百五十八條之三第二項前段，裁定如主文。
中      華      民      國      九十一      年    十一    月    二十一  日
                             臺灣臺北地方法院刑事第九庭
                                              審判長法  官  李英豪
                                                    法  官  沈君玲
                                                    法  官  薛中興
右正本證明與原本無異。
本裁定不得抗告。
                                                    書記官  王黎輝
中      華      民      國      九十一      年    十一    月    二十一  日
